臺灣高等法院臺中分院刑事判決　　　　　　　　九十年度上更(一)字第四三七號
　　上　訴　人
　　即　被　告　壬○○
　　指定辯護人　本院公設辯護人　戊○○
右上訴人因懲治盜匪條例案件，不服臺灣臺中地方法院八十九年度訴緝字第四一二、
四一三號中華民國九十年二月二十日第一審判決（起訴案號：臺灣臺中地方法院檢察
署八十八年度偵字第一五四二三、一八○四六、一九七六○號）提起上訴，判決後經
最高法院發回更審，本院判決如左：
    主      文
原判決關於壬○○部分撤銷。
壬○○共同意圖為自己不法之所有，結夥三人以上攜帶兇器，以脅迫至使不能抗拒，
而取他人之物，累犯，處有期徒刑拾年。
扣案之改造手槍貳把（槍枝管制編號：0000000000號、00000000
00號）、改造子彈柒顆，均沒收。
    事      實
一、壬○○曾於民國八十二年間因違反麻醉藥品管理條例案件，經台灣台北地方法院
    判處有期徒刑五月確定，於八十二年五月二十四日經易科罰金執行完畢，詎猶不
    知悔改，夥同癸○○（經原審判處有期徒刑十一年六月，於本院前審撤回上訴而
    確定）、甲○○（另經台灣高等法院八十九年度上訴字第三○六○號判處有期徒
    刑十三年確定）、辛○○（經原審八十八年訴字第二二六六號判處有期徒刑十年
    ）及李榮盛（即起訴書所載綽號「阿宏」者），共同基於意圖為自己不法所有之
    犯意聯絡，由李榮盛提供做案地點，甲○○則提供其所有，可發射子彈具有殺傷
    力之改造四五手槍二把及改造子彈十一顆，由甲○○、壬○○二人各持上開改造
    手槍一把，辛○○、癸○○各持西瓜刀一把，另甲○○、壬○○、辛○○、癸○○四人均戴綠色毛線頭套，以為掩飾，而於八十七年三月上旬某日凌晨四時三十
    分許，至彰化縣彰化市○○路一九二號丁○○經營之「海底城釣蝦場」，持槍喝
    令在場之丁○○及不知名之釣客多人趴下不許動，以此脅迫方式使丁○○等人不
    能抗拒後，拿取丁○○及在場釣客所有之財物約新台幣（下同）十八萬元及行動
    電話二具，得手後所得財物由癸○○、甲○○、壬○○、辛○○、李榮盛五人朋
    分花用，行動電話及皮包、證件則予丟棄。嗣於八十八年六月二十四日晚間十時
    三十分許，經警於台中縣豐原市○○路二三六號前查獲甲○○駕駛其於同年六月
    十六日竊得之ＲＷ─七六六三號自用小客車（竊盜部分移送台灣桃園地方法院併
    案審理），並於該自用小客車內扣得上開改造四五手槍二把（槍枝管制編號：0
    000000000號及0000000000號）、改造子彈十一顆（經鑑定
    試射四顆，其中二顆不具殺傷力，僅存七顆）及手銬一付等物，循線查悉上情。
二、案經台中縣警察局霧峰分局報請（八十八年度偵字第一五四二三號及八十八年度
    偵字第一八○四六號）及高雄縣警察局移送台灣高雄地方法院檢察署呈請台灣高
    等法院檢察署令轉（八十八年度偵字第一九七六○號）台灣台中地方法院檢察署
    檢察官偵查起訴。
    理      由
一、訊據被告壬○○矢口否認有何右開強盜犯行，辯稱：伊係因積欠甲○○二十萬元
    ，無力償還，又一再躲債，且甲○○懷疑係伊密報警方使其遭緝獲，因之懷恨在
    心，一口咬定伊有參加強盜集團云云。惟查：
（一）右揭事實，業據同案共犯甲○○、辛○○、癸○○供陳明確，此徵諸甲○○於
      八十八年七月二日警訊時陳稱：八十七年二、三月間伊與辛○○、癸○○、壬○○四人分持二支四五手槍及開山刀、西瓜刀各一支以暴力脅迫方式，在彰化
      縣一處漁池強盜女會計財物約二十萬元左右等語（見八十八年度偵字第一八○
      四六號卷第九頁背面）；其於八十八年七月十四日警訊時又供稱：伊與蔣達豐
      、辛○○、壬○○四人於八十七年三月上旬曾持改造之槍枝及西瓜刀衝入海底
      城釣蝦場，當時伊站在店中央持槍警戒控制現場，並揚言欠錢不要動全部趴下
      拿出皮包，使釣客及員工心生畏懼全部趴下並交出皮包，蔣達豐、辛○○、壬○○就在現場搜括皮包，現金約十七、八萬元，並有行動電話二支及一些證件
      ，現金其等平分花用，皮包、證件及行動電話則丟棄等語（見八十八年度偵字
      第一八○四六號卷第三五頁）；其於原審及本院復坦認：參與「海底城釣蝦場
      」案之人有伊、辛○○、癸○○、壬○○及李榮盛等語（見原審八十九年度訴
      緝字第四一二號卷第八十頁背面、本院前審卷第一三六頁）；並當庭指認被告
      壬○○（見原審卷第一○○、一○一頁）；辛○○於原審供陳：伊與壬○○均
      有參與彰化海底城釣蝦場那一次強盜案，且當時係由壬○○及甲○○各持手槍
      一把，伊與癸○○持開山刀等語，並當庭指認被告壬○○無訛（見原審卷第五
      十五頁正面、第一八○、二二八頁）；其於本院亦迭稱：壬○○有參與海底城
      釣蝦場搶案，係伊、壬○○、甲○○、癸○○去的，都帶毛線頭套，拿兩把槍
      等語（見本院前審卷第六四頁、本院卷第一八三頁）；同案被告癸○○於原審
      初訊時亦供稱：壬○○有參與海底城釣蝦場強盜案等語（見原審卷第十頁正面
      ）自明。
（二）被告壬○○雖以前揭情詞為辯，姑不論其情是否為真，惟被告壬○○與辛○○
      並無仇隙一節，為被告壬○○與辛○○所一致是認（見本院前審卷第六六頁、
      本院卷第一八四頁），茍被告壬○○確未參與本件強盜案件，何以辛○○一再
      指稱其為共犯之一？又被告壬○○與癸○○間並無仇怨，彼此尚係國中同學等
      情，亦為癸○○於本院供陳在卷（見本院卷第一八六頁），若非真有其事，衡
      情癸○○當無攀誣被告壬○○，而於原審初訊時指陳壬○○確有參與海底城釣
      蝦場案之可能，再參以共犯甲○○供稱被告曾表示如證稱其未參與強盜案，以
      後會寄錢給伊（見本院九十一年六月五月訊問筆錄，及附在原審卷第一六一至
      一六三頁之自白書），共犯辛○○在本院證稱伊在地院拘留所時係聽甲○○說
      如果證稱壬○○未參與案件，壬○○會寄錢等語（見本院九十一年四月九日訊
      問筆錄），互核相符，且有辛○○與甲○○於八十九年十一月七日共同由原審
      提訊之訊問筆錄附在原審卷可稽（辛○○雖在原審八十九年十一月二十三日證
      稱上次在拘留所時，聽到甲○○、癸○○、壬○○等三人討論可以說壬○○未
      參與，但以後壬○○要寄錢給他們等語，核與八十九年十一月七日辛○○被提
      訊時僅有甲○○同時被提訊等情不相符合，惟被告確實表示過如果說其未參與
      ，會寄錢等語，業經甲○○及辛○○證稱在卷，此部分仍屬可採，併予明）
      ，是癸○○事後在原審及本院翻異前詞，否認被告壬○○參與海底城釣蝦場案
      云云，無非為迴護被告所為之附和之詞，與被告壬○○所辯，均屬卸責之詞，
      不可採信。
（三）又被害人丁○○就其如何被歹徒持槍、刀行強，搜刮財物之被害經過，已於警
      訊時及原審亦指述甚詳（見八十八年度偵字第一五四二三號卷第七十頁、原審
      卷第一五七頁），此外，並有改造四五手槍二把、子彈十一顆扣案足憑，又上
      開改造四五手槍二把及子彈十一顆經送內政部警政署刑事警察局鑑驗結果，均
      係以仿（ＣＯＬＴ）廠半自動手槍製造之玩具手槍換裝土造槍管改造而成，具
      有殺傷力，子彈十一顆，除其中二顆試射結果不具殺傷力外，餘具有殺傷力等
      情，有該局鑑驗結果通知書一份附卷足稽，事證明確，應認被告壬○○確有共
      同參與本件犯罪之實施，其犯行洵堪認定。
（四）另本件強盜案尚有一名共犯李榮盛（即起訴書所載綽號「阿宏」者），及李榮
      盛如何提供搶案地點並有分贓，且伊之前之所以未供出李榮盛而以「阿宏」代
      之，是想留後路，又李榮盛如何租賃房屋供伊、辛○○、癸○○等於搶案期間
      居住等情，已據甲○○於審理中供述甚詳（見原審卷第一二七、一五八頁、本
      院前審卷第一四一頁）；癸○○雖一度拒絕指認李榮盛（見原審卷第一二八頁
      ），但亦不諱言在出發前往強盜前有看到甲○○與李榮盛講話，且伊跑路時也
      住過李榮盛住處，李榮盛多少也有分到贓款（見原審卷第一五八頁）；李榮盛
      又自承曾租房子給被告等人使用（見原審卷第一二九頁）；另辛○○指稱李榮
      盛有提供槍枝及在搶劫之事尚未曝光之前有去住李榮盛提供之房子無訛（見原
      審卷第一七九、二二八頁），雖詹、蔣二人並未正面指明李榮盛涉案，但對於
      李榮盛如何參與分贓及提供住處等情則直言不諱，如李榮盛未參與其事，又何
      能分贓？足見李榮盛應為本案共犯，併此明。
二、按被告犯罪後懲治盜匪條例業於九十一年一月三十日經總統公告廢止，刑法第三
    百二十八條、三百三十條之強盜罪亦經修正，於九十一年一月三十日經公告施行
    ，考其立法目的，在以修正後之刑法取代懲治盜匪條例，避免條正前之刑法發生
    中間法之效力，懲治盜匪條例雖已廢止，然因廢止前後，被告行為在行為時至裁
    判時均有刑罰規定，該條例之廢止，自屬刑法第二條第一項之行為後法律變更，
    而非刑事訴訟法第三百零二條第四款、第三百八十一條、第三百九十三條第四款
    所稱之刑法廢止，被告行為時修正前之刑法相關條文既不因懲治盜匪條例之廢止
    而回復，即無所謂比較適用問題，應以新修正公布之刑法與被告行為時有效之懲
    治盜匪條例比較，而新修正公布之刑法刑度較輕，有利於被告，依刑法第二條第
    一項前段應適用有利於被告之新修正公布之刑法處斷。又改造槍枝及子彈、開山
    刀客觀上足致他人生命、身體、安全發生危害，應屬刑法第三百二十一條第一項
    第三款之兇器，是核被告壬○○所為，係犯修正後刑法第三百三十條之加重強盜
    罪、槍砲彈藥刀械管制條例第十一條第四項之持有可發射子彈具有殺傷力之改造
    手槍罪及同條例第十二條第四項之持有子彈罪。被告與甲○○、辛○○、癸○○
    、李榮盛間就右揭犯行，有犯意之聯絡及行為之分擔，俱為共同正犯。被告以一
    持有行為，同時持有上開槍、彈，為想像競合犯，應從一重持有可發射子彈具有
    殺傷力之改造手槍罪處斷。再被告以一強盜犯行，同時侵害被害人丁○○及不知
    名之釣客等多人法益，為想像競合犯，應從一重加重強盜罪處斷。又被告所犯加
    重強盜罪及持有可發射子彈具有殺傷力之改造手槍罪二罪間，有方法結果之牽連
    關係，應從一重之加重強盜罪處斷。被告曾於八十二年間因違反麻醉藥品管理條
    例案件，經台灣台北地方法院判處有期徒刑五月確定，於八十二年五月二十四日
    經易科罰金執行完畢，有台灣高等法院被告全國前案紀錄表一紙在卷可考，其於
    有期徒刑執行完畢後，五年內再犯本件有期徒刑以上之罪，為累犯，應依刑法第
    四十七條之規定加重其刑。原審予以論科，固非無見，惟、被告涉犯「金龍釣
    蝦場」「新聖地海鮮餐廳」部分（詳後述理由三），除共犯甲○○之指訴外，並
    無其他事證證明，原審未予詳查，遽為被告有罪之判決，尚有未洽，被告上訴否
    認參與「金龍釣蝦場」「新聖地海鮮餐廳」強盜案件部分為有理由，應由本院予
    以撤銷，並於理由中明不另為無罪之諭知。、海底城釣蝦場部分－本件被告
    係持槍彈及開山刀指向被害人，致被害人不能抗拒，而強取被害人財物，核屬脅
    迫，原審論以強暴，尚有未洽；另被告犯罪後，懲治盜匪條例業經廢止，刑法第
    三百三十條亦經修正，原審判決未及比較適用，亦有未洽，被告上訴否認參與海
    底城釣蝦場強盜案件，雖無理由，惟該部分原審判決既有上開可議之處，仍應由
    本院予以撤銷改判，爰審酌被告年輕力壯，竟不思以正途賺取金錢，竟共同持槍
    強盜，對社會治安妨害不輕，對被害人人身安全亦構成重大威脅，事後矢口否認
    犯行，並無悔意等一切情狀，量處如主文所示之刑。扣案之具殺傷力之改造四五
    手槍二把（槍枝管制編號：0000000000號及0000000000號
    ）及具殺傷力之改造子彈七顆係違禁物，應依刑法第三十八條第一項第一款之規
    定予以宣告沒收。至送鑑定試射完畢之改造子彈四顆（其中二顆不具殺傷力，二
    顆具殺傷力），均已不存在，有上開鑑驗結果通知書一紙附卷可稽，並非違禁物
    ，扣案之手銬一付亦非供被告犯罪所用之物，爰均不另為沒收之諭知，附此敘明
    。
三、（一）、公訴意旨另以：(1)被告癸○○、壬○○、甲○○、李榮盛復承同一強盜
    犯意，於八十七年四月八日凌晨六時三十分許，亦由李榮盛提供做案地點，甲○○提供具有殺傷力之改造四五手槍三支，由甲○○、癸○○、壬○○三人分持改
    造四五手槍衝入彰化縣彰化市○○路一一五之一號「金龍釣蝦場」，持槍抵住在
    場之員工丙○○並喝令丙○○及在場蘇姓員工趴下不准動，使丙○○等人不能抗
    拒而強盜釣蝦場之財物六萬八千元及丙○○之信用卡、身分證、提款卡等物，得
    手後將強盜所得財物由癸○○、甲○○、壬○○、辛○○、李榮盛朋分花用。(2)
    壬○○續於八十八年五月五日晚間十時許，又夥同甲○○、癸○○至新竹市○○
    路○段一三八六巷六弄一號己○○、乙○○夫婦經營之「新聖地海鮮餐廳」，由
    甲○○持具有殺傷力之改造四五手槍一支抵住乙○○腰部，癸○○、壬○○二人
    則分持刀抵住己○○頸部，使其不能抗拒後強盜己○○、乙○○之財物現金五萬
    元，其間並強行察看己○○之皮包，因未發現財物，乃未取走，所得款項則由三
    人平分花用。(3)被告壬○○復與甲○○二人承同一強盜之概括犯意，於八十八年
    四月十八日凌晨二時三十分許，至苗栗縣公館鄉○○村○○路二七之二五號，趁
    被害人庚○○下班開門之際，由甲○○強搶庚○○皮包，因庚○○抵抗，甲○○
    竟與壬○○基於殺人之犯意，由甲○○呼叫壬○○向庚○○開槍射擊一槍，因未
    擊中庚○○而未遂，庚○○因受此驚嚇不敢抗拒而為甲○○強盜其皮包一只（內
    有現金八千元及證件等物），得手後現金由壬○○、甲○○二人平分花用，因認
    被告壬○○另犯懲治盜匪條例第五條第一項第一款之盜匪罪、第二條第二項、第
    一項第六款之強盜殺人未遂罪嫌云云。本件公訴人認被告涉有上開罪嫌，無非以
    被害人丙○○、己○○、庚○○及同案共犯甲○○之指述為唯一論據。訊據被告
    壬○○堅詞否認有何右開強盜、強盜殺人犯行，辯稱：伊係因積欠甲○○二十萬
    元，無力償還，又一再躲債，且甲○○懷疑係伊密報警方使其遭緝獲，因之懷恨
    在心，一口咬定伊有參加強盜集團等語。
（二）、按被告之自白，不得作為有罪判決之唯一證據，仍應調查其他必要之證據，
        以察其是否與事實相符，刑事訴訟法第一百五十六條第二項定有明文。再按
        共同被告所為不利於己之供述，固得採為其他共同被告犯罪之證據，惟此項
        不利之供述，依上開法條規定，仍應調查其他必要之證據，以察其是否與事
        實相符，自難專憑此項供述，為其他共同被告犯罪事實之認定（最高法院三
        十一年上字第二四二三號判例參照），先予明。經查，本件共犯甲○○雖
        堅決供稱被告與其均有參與前開強盜案件，然查，被害人丙○○、己○○、
        乙○○、庚○○均僅係就其如何遭歹徒持槍或持刀行搶，及被搜刮財物之經
        過指述綦祥，惟(1)、「金龍釣蝦場」強盜案件部分：被害人丙○○在警訊供
        稱略以：八十七年四月八日大約六時三十分，在我任職之金龍釣蝦場（彰化
        縣彰化市○○路一一五－一號）被搶現金新台幣六萬八千元許及我所有之身
        分證、信用卡、提款卡等證件，現金是我店內所有的，當時有一位也是離職
        員工蘇先生被歹徒持槍敲嘴部致嘴部受傷。當時歹徒有三人以上，因我只見
        到三人，他們先進來釣蝦後買單出去，於上述時間再進來持二支槍，強盜店
        內及我所有之財物，我當時所發生的情形與警方帶同之甲○○所講情形相同
        ，因當時有一持槍歹徒用槍抵住我腰部，後另一人持槍拉滑套叫我不要動後
        ，動手搜刮財物等語（見八十八年度偵字第一五四二三號影印卷第一四○、
        一四一頁），當時僅甲○○被查獲，被告壬○○並未到案供被害人指認，而
        其後被害人經原審及本院傳訊、拘提均未獲到案指認，自難據其在警訊之供
        述，認被告有參與「金龍釣蝦場」該次強盜案。(2)、「新聖地海鮮餐廳」強
        盜案件部分：被害人己○○於警訊時指訴稱：「（當時搶你的有幾人，持何
        兇器？）有三人，其中一人拿手槍，兩人持刀」等語（見八十八年度偵字第
        一八○四六號卷第二四頁背面），於原審證稱：「‧‧警方抓到甲○○時，
        我去指認時，確定他（甲○○）是拿槍的人也是拿錢的人」等語（見原審卷
        第二○九頁）。被害人乙○○在原審證稱：「有三人進來‧‧比較胖的那個
        拿槍」等語（原審卷第二○九頁」，參諸己○○、乙○○前開證詞，雖足認
        該強盜案係由甲○○持槍，且其他兩名共犯應較甲○○瘦小等情，惟均無法
        明確指認被告有參與本件強盜案。(3)、被害人庚○○在原審證稱：「（開槍
        之人是否庭上這位壬○○？）不是，開槍那個人穿黑色衣服很瘦，就在我頭
        旁邊對著我開了兩槍，有看到槍口是紅的，開槍的人我確定不是庭上這位壬○○」，「（事發已經過一年多，人的胖瘦是否會改變，讓你認不出來？）
        因為體型完全不同，我可以確定不是同一人」等語（見原審卷第二○三頁）
        。(4)、參以共犯甲○○亦曾在本院前審證稱伊只與壬○○共同作案過一次，
        該次被告壬○○確有參與，及嗣後復改稱伊忘記了（本院前審卷第一三九頁
        、一六八頁），及共犯甲○○除犯本件強盜案以外，另曾夥同案外人徐永華
        、邱顯國、周仕生、龍春樹、蕭合智、劉錦龍、張宏吉等人共犯多起盜匪案
        件，有台灣高等法院八十九年度上訴字第三○六○號刑事判決一份附卷足參
        ，其因而對於參與強盜案件之共犯有所誤記，亦符常情，於無其他積極事證
        足堪信其供稱與事實相符情形下，難憑其供述為不利於被告之唯一證據。此
        部分原應為無罪之諭知，惟因公訴人認此部分與前開論罪科刑部分有連續犯
        之裁判上一罪關係，爰不另為無罪之諭知，併此敘明。
據上論斷，應依刑事訴訟法第三百六十九條第一項前段、第三百六十四條、第二百九
十九條第一項前段，槍砲彈藥刀械管制條例第十一條第四項、第十二條第四項，刑法
第十一條前段、第二條第一項前段、第二十八條、修正後刑法第三百三十條第一項、
刑法第五十五條、第四十七條、第三十八條第一項第一款，判決如主文。
本案經檢察官子○○到庭執行職務。
中      華      民      國    九十一    年      六      月   二十八     日
                                　　臺灣高等法院臺中分院刑事第八庭
                                      　　審判長法  官  羅  得  村
                                                法  官  劉  榮  服
                                            　　法　官  陳  賢  慧
右正本證明與原本無異。
如不服本判決應於收受送達後十日內向本院提出上訴書狀，其未敘述上訴之理由者並
得於提起上訴後十日內向本院補提理由書（均須按他造當事人之人數附繕本）。
                                                書記官  陳　玫　伶
中      華      民      國　  九十一     年      七       月     三     日
附錄本判決論罪科刑法條全文：
刑法第三百三十條第一項
犯強盜罪而有第三百二十一條第一項各款情形之一者，處七年以上有期徒刑。
槍砲彈藥刀械管制條例第十一條第四項
未經許可，持有、寄藏或意圖販賣而陳列第一項所列槍砲者，處一年以上七年以下有
期徒刑，併科新臺幣七百萬元以下罰金。
槍砲彈藥刀械管制條例第十二條第四項
未經許可，持有寄藏或意圖販賣而陳列子彈者，處五年以下有期徒刑，併科新臺幣三
百萬元以下罰金。
                                                              　　　　　Ｆ
